臺灣高等法院臺南分院民事判決
108年度上更一字第7號
上  訴  人  黃玉芳  
            顏大芳  
共     同
訴訟代理人  陳偉仁律師
            陳  明律師
複代理人    葉昱慧律師
被上訴人    文山遊覽車客運有限公司

法定代理人  林坤輝  

訴訟代理人  王正明律師
被上訴人    許舒程（原名許博修）

上列當事人間請求損害賠償事件，上訴人黃玉芳、顏大芳對於中
華民國104年6月25日第一審判決（102年度重訴字第78號）提起
上訴，上訴人顏大芳並為訴之追加，經最高法院第一次發回更審
，本院於109年11月12日言詞辯論終結，判決如下：
    主  文
原判決關於駁回上訴人黃玉芳、顏大芳後開第二、三項之訴部分
，暨該部分訴訟費用之裁判均廢棄。
被上訴人文山遊覽車客運有限公司、許舒程應連帶再給付上訴人
黃玉芳新臺幣貳拾萬玖仟叁佰貳拾壹元、顏大芳新臺幣玖拾肆萬
肆仟肆佰零壹元，及均自民國101年12月15日起至清償日止，按
年息百分之五計算之利息。
上訴人黃玉芳、顏大芳其餘上訴駁回。
廢棄部分，第一、二審及發回前第三審訴訟費用，由被上訴人文
山遊覽車客運有限公司、許舒程連帶負擔。上訴駁回部分，第二
審及發回前第三審訴訟費用由上訴人黃玉芳、顏大芳各自負擔。
    事實及理由
甲、程序方面
    被上訴人許舒程經合法通知，未於言詞辯論期日到場，核無
    民事訴訟法第386條所列各款情形，准依上訴人聲請，由其
    一造辯論而為判決。
乙、實體方面　　　　
一、本件上訴人黃玉芳、顏大芳（下稱上訴人2人）主張：伊等
    於民國（下同）101年8月24日下午1時15分許，搭乘文山遊
    覽車客運有限公司(下稱文山公司)僱用之司機許舒程所駕駛
    車牌號碼000-00號營業大客車，沿嘉義市博愛路2段由南向
    北行駛，行經該路與世賢路3段交岔路口右轉彎時，許舒程
    疏未注意路口設置之交通標誌，即貿然右轉世賢路3段慢車
    道行駛，至地下道涵洞時，因車體過高撞及陸橋，導致黃玉
    芳受有頸椎第5/6節、第6/7節外傷性椎間盤突出合併狹窄、
    創傷性蜘蛛網膜下腔出血、延遲性兩側額顳頂葉硬膜下積水
    、頭部外傷，頭皮撕裂傷、第7頸椎脊突骨折，顏大芳受有
    頭部外傷併腦膜下腔出血、第1節頸椎及第4節胸椎骨折、下
    半身癱瘓、肋骨骨折等身體之傷害（下稱系爭車禍），許舒
    程應負損害賠償責任；又文山公司因許舒程執行載送旅客職
    務，不法侵害他人權利，亦應連帶賠償。伊等自得依侵權行
    為法律關係，請求文山公司及許舒程（下稱文山公司等）負
    連帶賠償責任。文山公司等除應賠償原審就看護費、減少勞
    動能力損失、精神慰撫金等項判命給付之本息外，應再連帶
    賠償㈠黃玉芳輔助器費用人民幣4萬7,552元(新臺幣22萬1,49
    7元)；㈡顏大芳醫療費用:醫療床等輔助器費用人民幣8萬0,1
    21元(新臺幣37萬3,204元)及看護費人民幣45萬4,582元(新
    臺幣211萬7,443元)並均加計法定遲延利息等語(上訴人2人
    逾上述項目、金額之請求部分業據原審駁回其請求，並經本
    院上訴審及最高法院駁回上訴確定，不在本件審理範圍)。
    並為上訴聲明：㈠原判決關於駁回上訴人黃玉芳、顏大芳後
    開第二、三項之訴部分及該部分訴訟費用之裁判均廢棄。㈡
    被上訴人等應連帶再給付上訴人黃玉芳新臺幣22萬1,497 元
    ，及自101 年12月15日起至清償日止，按年息百分之五計算
    之利息。㈢被上訴人等應連帶再給付上訴人顏大芳新臺幣249
     萬647 元，及自101 年12月15日起至清償日止，按年息百
    分之五計算之利息。
二、被上訴人方面
　㈠被上訴人文山公司則以：⑴黃玉芳之輔具輪椅應以5年更換一
    次即可，使用輪椅期間為15年，每3年更換一次，每台人民
    幣6,000元，黃玉芳主張:使用輪椅期間為15年，每3年更換
    一次，共人民幣3萬元〔6,000元×(15/3)＝3萬元〕，實屬過高
    。另助聽器業經黃玉芳向中國大陸地區廣州廣之旅國際旅行
    社股份有限公司(下稱廣之旅旅行社)受領賠償人民幣1萬5,4
    00元，不應再向伊請求。其餘有關黃玉芳受有「護腰、護頸
    、護肩金額人民幣664元、理療儀、護腕金額人民幣1,488元
    」之損害，伊不爭執。⑵顏大芳有請求看護之必要，且其請
    求使用輔具部分之合理費用為人民幣80,121元（含①醫療床5
    萬元②傾斜散力床、電療器及助行器人民幣2萬5,000元③魚躍
    圓型坐墊人民幣28元④夾克式背架人民幣1,800元⑤座便椅人
    民幣299元⑥鋁合金四腳手杖人民幣155元⑦護頸、護膝、護腕
    人民幣729元⑧理療儀、學行輔助儀人民幣2,110元）。惟同
    意顏大芳以自104年5月27日至平均餘命算至79歲，每日以人
    民幣200元計算之看護費用（見本院卷㈡第109-110頁），顏
    大芳請求自104年5月27日至平均餘命算至81.73歲，每日以
    人民幣250元計算之看護費用，實屬過高等語資為抗辯。並
    為答辯聲明：上訴駁回。
　㈡被上訴人許舒程未於言詞辯論期日到庭，亦未提出書狀作何
    聲明及答辯。
三、兩造不爭執事項:
　㈠廣之旅旅行社之34名大陸地區旅客，於101年8月間來臺旅遊
    。廣之旅旅行社委請台灣地區之全球通旅行社有限公司辦理
    台灣地區之旅遊，該公司則委請台灣地區文山公司負責載運
    旅客。詎101年8月24日14時10分左右，被上訴人許舒程駕駛
    313-BB車號之高層遊覽車載運上訴人及原審原告等大陸地區
    旅客，由嘉義市博愛路二段右轉至世賢路三段地下道時，應
    注意不得行駛機慢車專用道並注意限高及車速，卻均未注意
    及之，致三點八公尺高度之遊覽車，迎頭撞上高度不到三點
    五公尺的地下道上方橋墩，致上訴人及原審原告等人受有如
    刑事判決所示之身體傷害，被上訴人許舒程亦經臺灣嘉義地
    方法院以102年度嘉交簡字第283號刑事判決認定「犯業務過
    失傷害致人重傷罪，處有期徒刑陸月，如易科罰金，以新臺
    幣壹仟元折算壹日。」。
  ㈡黃玉芳請求使用輔助器具之合理費用為護腰、護頸、護肩部
    分人民幣664元，理療儀、護腕部分人民幣1,488元、輪椅每
    台人民幣6,000元。(見本院卷㈡第20頁、卷㈠第444頁，本院
    重上卷㈠第262、263頁)
  ㈢顏大芳有請求看護之必要，且其請求使用輔具部分之合理費
    用為人民幣8萬0,121元，看護費部分服務費則為人民幣800
    元。(見本院卷㈡第21頁)
  ㈣兩造同意本件以人民幣計價之賠償金額，以4.658元的匯率
　　換算為新台幣。 
四、兩造爭執事項:
  ㈠黃玉芳請求被上訴人文山公司等應連帶再給付輔助器費用人
    民幣4萬7,552元(新臺幣22萬1,497元)，有無理由？
  ㈡顏大芳請求被上訴人文山公司等應連帶再給付輔助器費用人
    民幣8萬0,121(新台幣37萬3,204 元)及看護費為人民幣45萬
    4,582(新台幣211萬7,443元)，二者合計新台幣2,490,647元
    ，有無理由？
五、得心證理由
　　按故意或過失，不法侵害他人之權利者，負損害賠償責任；
    不法侵害他人之身體或健康者，對於被害人因此喪失或減少
    勞動能力或增加生活上之需要時，應負損害賠償責任；不法
    侵害他人之身體、健康，而情節重大者，被害人雖非財產上
    之損害，亦得請求賠償相當之金額。又受僱人因執行職務，
    不法侵害他人之權利者，由僱用人與行為人連帶負損害賠償
    責任，民法第184條第1項前段、第193條第1項、第195條第1
    項前段，第188條第1項前段分別定有明文。經查，上訴人2
    人主張：伊等於上開時、地搭乘文山公司僱用司機許舒程所
    駕駛之大客車發生車禍，致受有上述身體之傷害，許舒程就
    車禍發生具有過失，且經原審法院刑事庭以犯業務過失致人
    於重傷罪，處有期徒刑6月確定等情，為文山公司所不爭執
    ，並有原審法院102年度嘉交簡字第283號刑事判決在卷可稽
    ，堪信為真實。則依前開規定，許舒程自應對上訴人2人負
    損害賠償責任。又許舒程為文山公司之受僱人，因執行職務
    不法侵害他人權利，文山公司亦應與許舒程連帶負責。茲就
    上訴人2人請求之損害項目及金額，分述如下:
 ㈠黃玉芳請求被上訴人文山公司等應連帶再給付輔助器費用4萬7
    ,552元(新臺幣22萬1,497元)，有無理由？
 ⒈輪椅費用人民幣3萬元（未來15年間，每3年更換新品，每次人
   民幣6,000元）:
 ①查黃玉芳經中華人民共和國廣東省中山大學法醫鑒定中心司法
   鑑定，其鑑定書（下稱中山大學鑑定書）內容略以「①蛛網膜
   下腔出血；②第7頸椎脊突骨折；③雙側額頂葉硬膜下積液。目
   前檢查則其四肢不全癱，雙耳不同程度聽力下降等…被鑑定人
   四肢不全癱…左耳中度，右耳極重度聾…屬部分護理依賴」等
   語，有經財團法人海峽交流基金會認證之中山大學鑑定書（
   見本院卷㈡第69頁)，足證黃玉芳返回中國之後，仍有癱瘓之
   情而確有使用輪椅之需要。
 ②按内政部101年7月10日内授中社字第1015933764號令發布之身
   心障礙者輔具費用補助基準表，輪椅-A款（非輕量化量產型
   ）、輪椅-B款(輕量化量產型）、輪椅-C款（量身訂製型）、
   輪椅附加功能-A款（具利於移位功能）、輪椅附加功能-B款
   （具仰躺功能）、輪椅附加功能-C款（具空中傾倒功能）等
   輪椅之最低使用年限均為3年（見本院卷㈠第411-422頁)，則
   黃玉芳主張：於未來15年間需使用輪椅，每3年更換新品，每
   次人民幣6,000元，文山公司等共需賠償伊輪椅費用人民幣3
   萬元乙節，即非無據。文山公司固對於黃玉芳於未來15年間
   ，須使用輪椅及輪椅新品每台為人民幣6,000元乙節不爭執（
   見本院卷㈠第444頁），惟抗辯:輪椅依個人保養與使用狀況，
   可以使用5年，故輪椅費用應15年間，每5年更換新品，每次
   人民幣6,000元，共人民幣1萬8,000元云云，文山公司對於輪
   椅只需每5年更換新品乙節，並無法提出證據，以資證明，其
   上開抗辯，即無可採。
 ③按依民法第193條第1項規定命加害人就被害人定期定額增加生
   活上之需要為一次支付賠償總額，以填補被害人所受損害時
   ，應先認定被害人身體或健康受損，其因而於固定時間所增
   加生活上需要之金額，依霍夫曼式計算法，扣除依法定利率
   計算之中間利息，再以各時期之總數為加害人一次所應支付
   之賠償總額，始為允當（最高法院108年度台上字第2041號判
   決意旨參照）。黃玉芳因本件車禍受傷而有癱瘓之情，需要
   使用輪椅，且其輪椅每3年需更換新品，每次費用人民幣6,00
   0元，未來15年需更換5次，共人民幣3萬元，已如上述。依上
   開期間、金額及次數按霍夫曼式計算法，黃玉芳請求文山公
   司等連帶一次給付人民幣3萬元賠償，扣除中間利息後，應為
   人民幣2萬7,386元〔(首期給付不扣除中間利息）計算方式為
   ：6,000×4.00000000=27,386.22246。其中4.00000000為年別
   單利5%第5年霍夫曼累計係數。採四捨五入，元以下進位〕，
   應屬有據，逾此範圍部分之請求，則屬無據。
 ⒉助聽器人民幣1萬5,400元部分:黃玉芳主張：伊因本件車禍，
   受有左耳中度，右耳極重度聾之傷害，需使用助聽器，文山
   公司等應連帶賠償伊助聽器費用人民幣1萬5,400元乙節，已
   據其提出中山大學鑑定書及發票日期為2014年3月26日，金額
   各人民幣7,700元發票2紙為據（見上開⒈①、本院重上卷㈠第25
   6、257頁）。文山公司固抗辯此部分之賠償，黃玉芳業已自
   廣之旅旅行社受領，不得再重複請求，並舉廣東廣州市中級
   人民法院(2018)粵01民終4843號判決（下稱中級人民法院判
   決）為據（見本院卷㈠第376頁），查中級人民法院判決理由
   以「2016年3月15日的單據有助聽器(人民幣)15,400元，有發
   票予以證實，一審法院對助聽器费用予以確認（此部分費用
   廣之旅旅行社已墊付）」（見本院卷㈠第376頁）等語，然本
   件黃玉芳所據以請求之助聽器發票日期為2014年3月26日，與
   中級人民法院判決理由所認定「一審法院對助聽器费用(人民
   幣)15,400元予以確認」之發票單據日期2016年3月15日，並
   不相同，實難認二筆費用為同一，進而推論黃玉芳就本件請
   求文山公司等賠償之助聽器费用人民幣1萬5,400元，業據廣
   之旅旅行社墊付完畢，黃玉芳主張:伊就本件請求被上訴人2
   人賠償之助聽器费用人民幣1萬5,400元與中級人民法院判決
   理由所認定「助聽器费用人民幣1萬5,400元」是不同之助聽
   器乙節，尚非無據，可堪採憑。文山公司以「廣之旅旅行社
   已付了這部分(助聽器）的錢，…中級人民法院判決已經認定
   廣之旅有代墊，可以證黃玉芳已經受償…」為由，抗辯：文山
   公司等毋庸再負擔助聽器费用人民幣1萬5,400元之損害賠償
   云云，並無可採。
 ⒊護腰、護頸、護肩人民幣664元及理療儀、護腕人民幣1,488元
   部分:黃玉芳主張，因本件車禍使用護腰、護頸、護肩支出人
   民幣664元，另用理療儀、護腕，支出人民幣1,488元，業據
   其提出與所述相符之收據二紙為證，且為文山公司所不爭執
   ，(見本院卷㈡第20頁、卷㈠第444頁，本院重上卷㈠第262、263
   頁)，許舒程就黃玉芳此部分之請求，亦未到場爭執，黃玉芳
   主張：文山公司等應賠償伊護腰、護頸、護肩人民幣664元及
   理療儀、護腕人民幣1,488元之費用乙情，核屬有據。
 ⒋基上，黃玉芳得請求之金額合計為人民幣4萬4,938元（計算式
   :輪椅費用人民幣2萬7,386元＋助聽器人民幣1萬5,400元＋護腰
   、護頸、護肩人民幣664元＋護腕人民幣1,488元＝4萬4,938元
   ），合新台幣20萬9,321元（計算式：44,938×4.658＝209,321
   .2，小數點以下採四捨五入）。黃玉芳就此部分之損害，請
   求文山公司等應連帶再給付新台幣20萬9,321元本息，應予准
   許，逾此範圍部分之請求，不應准許。
㈡顏大芳請求被上訴人文山公司等應連帶再給付輔助器費用人民
  幣8萬0,121元(新台幣37萬3,204元)及看護費人民幣45萬4,582
  元(新台幣211萬7,443元)，二者合計新台幣249萬0,647元，有
  無理由？
⒈輔助器費用人民幣8萬0,121元：
　顏大芳因本件車禍受傷須使用輔具，支出輔具費用人民幣8萬0
  ,121元（新台幣37萬3,204元），為文山公司所不爭(見本院卷
  ㈡第21頁)，許舒程就顏大芳此部分之請求，亦未到場爭執，復
  未提出任何證據資料以供本院審酌，則顏大芳主張文山公司等
  應賠償伊輔助器費用人民幣8萬0,121元（新台幣37萬3,204元
  ）乙情，核屬有據，應予准許。
⒉看護費用人民幣45萬4,582元　
　顏大芳因本件車禍受有雙下肢截癱，大小便失禁之傷害（見本
  院卷㈡第41頁），自有終身聘請看護之必要。顏大芳請求文山
  公司等給付⑴101年11月5日至104年5月26日之看護費及⑵104年5
  月27至平均餘命終止日每日看護費用人民幣200元部分，共人
  民幣58萬9,609元(新臺幣273萬3,820元)業已經確定（見本院1
  04年度重上字第74號判決書第48頁㈤②，此部分未據文山公司等
  上訴，已確定，不在本件審理範圍），且為顏大芳及文山公司
  所不爭（見本院卷㈡第110頁）。則本件應審究者為⑴顏大芳之
  平均餘命應計算至何時？⑵除上開判決已確定之看護費用，顏
  大芳主張:文山公司等尚應自104年5月27日至顏大芳平均餘命
  終止日止應連帶再給付伊每日人民幣50元之看護費用，是否有
  理由？茲分述如下:
⑴顏大芳之平均餘命應計算至何時？　
①顏大芳以廣東省近年統計資料顯示，廣州市女性預期壽命大於
  平均，並預期將達84.6歲及84.93歲，無非舉廣東省新聞3則為
  據（見本院卷㈠第489、493、497頁），因而主張:伊之平均餘
  命應算至81.73歲（見本院卷㈠第445、456頁）云云，惟顏大芳
  所舉上開三新聞報導其標題分別為「廣州女性人均預期壽命84
  .6歲」、「廣州：女性人均預期壽命84.6歲」及「廣州女性人
  均預期壽命達84.93歲，處於全國前列」，是以上開新聞3則僅
  為「預期」廣州市女性壽命將達84.6歲及84.93歲，至本件車
  禍發生當時，廣州市女性之平均餘命是否達84.6歲及84.93歲
  ，則無法證明，況上開3則新聞報導之時間分別為2017年、201
  7年及2019年，亦無法援引作為系爭車禍發生時（101年間）平
  均餘命之參考，顏大芳自不能持上開3則新聞報導，主張其平
  均餘命應算至81.73歲。
  ②兩造前曾於本院104年度重上字第74號案件104年12月16日準
    備程序及105年10月18日言詞辯論期日，同意將中國大陸女
    性平均餘命77.37歲列為不爭執事項（見本院重上卷㈠第412
    頁、卷㈡第327頁），惟文山公司於本院審理時，既表示同意
    顏大芳之平均餘命可計算至79歲（見本院卷㈡第109頁），許
    舒程復未到場爭執，則本件顏大芳之平均餘命自應計算至79
    歲為當。
  ⑵除上開判決已確定之看護費用，顏大芳主張:文山公司等尚 
　  應自104年5月27日至顏大芳平均餘命終止日止應再連帶給付
　  伊每日人民幣50元之看護費用，是否有理由？
  ①依109年7月31日經濟部研究發展委員會所出具之「國内外經
    濟情勢分析」所載中國大陸居民消費價格指數(CPI，即經濟
    學上反映與居民生活有關的產品及勞務價格統計出來的物價
    變動指標，以百分比變化為表達形式，為衡量通貨膨脹的主
    要指標之一）自101年起即以101年2.6%、102年2.6%、103年
    2.0%、104年2.3%、105年2.0%、106年1.6%、107年2.1%、10
    8年2.9%、109年至6月為止為3.8%之年增率增加（見本院卷㈠
    第470、482頁），足徵系爭車禍發生迄今，中國大陸確實有
    物價逐年上漲的情事。且上開消費價格指數係中國大陸全國
    平均，顏大芳所居住之廣州地區係中國大陸四大城市之一（
    北京、上海，廣州市、深圳市），其上漲之趨勢必定更為劇
    烈。是以顏大芳以大陸地區近期物價飛漲，每日人民幣200
    元已無法請得全日看護之看護工，其每日看護費用應為人民
    幣250元，即再增加人民幣50元等語，尚非無據。
  ②顏大芳之平均餘命應以79歲計算為當，已如上⑴②所述，且本
    件看護費用既應參考中國大陸消費價格指數，調高為人民幣
    250元，則除已判決確定之看護費用外，顏大芳主張:被上訴
    人2人尚應自104年5月27日至顏大芳79歲止應再連帶給付伊
    每日人民幣50元之看護費用，要屬可採，應予准許。
  ③顏大芳為33年4月出生，於104年5月27日時為71.08歲，每年
    看護費用除確定部分外，應再增加新臺幣8萬3,844元〔50（
    每日應增加之看護費用人民幣50元）×30（天）×12（月）×4
    .658（兩造不爭執之匯率）＝8萬3,844元〕，算至其平均餘命
    79歲止，共約7年11月，依霍夫曼式計算法扣除中間利息（
    首期給付不扣除中間利息）核計其金額為新臺幣57萬1,197
    元〔計算方式為：83,844×6.00000000+(83,844×0.00000000)
    ×(6.00000000-0.00000000)=571,196.0000000000。其中6.0
    0000000為年別單利5%第7年霍夫曼累計係數，6.00000000為
    年別單利5%第8年霍夫曼累計係數，0.00000000為未滿一年
    部分折算年數之比例(11/12+0/365=0.00000000)。採四捨五
    入，元以下進位〕。
  ⑶基上，顏大芳得再請求之金額合計為新台幣94萬4,401元（計
   算式:37萬3,204元＋57萬1,197元＝94萬4,401元）　
六、綜上所述，黃玉芳、顏大芳主張因許舒程執行駕駛業務，不
    法侵害其權利而受有損害，依侵權行為法律關係，請求許舒
    程及其僱用人文山公司連帶再給付黃玉芳新台幣20萬9,321
    元、顏大芳新臺幣94萬4,401元，及自101年12月15日起至清
    償日止，按年息百分之5計算之法定遲延利息部分，為有理
    由，應予准許；至上訴人2人逾上開範圍之請求，為無理由
    ，不應准許。關於上開應准許之請求，原審就此部分為黃玉
    芳、顏大芳敗訴之判決，尚有未洽，黃玉芳、顏大芳上訴論
    旨指摘原判決此部分不當，求予廢棄改判，為有理由，爰由
    本院廢棄改判如主文第2項所示。至於上訴人2人上開不應准
    許之請求，原審為上訴人2人敗訴之判決，經核於法亦無不
    合；上訴人2人上訴意旨指摘原判決此部分為不當，求予廢
    棄改判，為無理由，應駁回其等之上訴。
七、兩造其餘之攻防方法及援用之證據，核均不足影響本件判決
    結果，爰不逐一論列，附此敘明。
八、據上論結，上訴人黃玉芳、顏大芳之上訴均為一部有理由，
    一部無理由，依民事訴訟法第463條、第385條第1項前段、
    第450條、第449條第1項、第78條、第85條第1項前段、第79
    條、第85條第2項，判決如主文。
中　　華　　民　　國　　109 　年　　12　　月　　3　　日
                  民事第五庭  審判長法  官  吳森豐

                                    法  官  郭貞秀

                                    法  官  孫玉文
上為正本係照原本作成。
上訴人如不服本判決，應於收受送達後20日內向本院提出上訴書
狀，其未表明上訴理由者，應於提出上訴後20日內向本院補提出
理由書狀（均須按他造當事人之人數附繕本），上訴時應提出委
任律師或具有律師資格之人之委任狀；委任有律師資格者，另應
附具律師資格證書及釋明委任人與受任人有民事訴訟法第466條
之1第1項但書或第2項（詳附註）所定關係之釋明文書影本。如
委任律師提起上訴，發回更審後為訴之變更(追加、擴張)部分，
應一併繳納上訴裁判費。(但上訴利益合併未逾新台幣150萬元
者，不得上訴)　
被上訴人不得上訴。　　　　　　　　　　　　　
中　　華　　民　　國　　109 　年　　12　　月　　3 　　日
  
                                    書記官  黃雁勤

【附註】
民事訴訟法第466條之1：
⑴對於第二審判決上訴，上訴人應委任律師為訴訟代理人。但上
  訴人或其法定代理人具有律師資格者，不在此限。
⑵上訴人之配偶、三親等內之血親、二親等內之姻親，或上訴人
  為法人、中央或地方機關時，其所屬專任人員具有律師資格並
  經法院認為適當者，亦得為第三審訴訟代理人。
民事訴訟法第466條之2第1項：
  上訴人無資力委任訴訟代理人者，得依訴訟救助之規定，聲請
  第三審法院為之選任律師為其訴訟代理人。